【裁判字號】    99,交聲,285
【裁判日期】    990728
【裁判案由】    違反道路交通管理處罰條例聲明異議
【裁判全文】
臺灣苗栗地方法院交通事件裁定         99年度交聲字第285號
原處分機關  交通部公路總局新竹區監理所苗栗監理站
異  議  人
即受處分人  甲○○
上列異議人即受處分人因違反道路交通管理處罰條例案件，對於
交通部公路總局新竹區監理所苗栗監理站於民國99年7 月2 日所
為之竹監苗字第裁54-F00000000號處分（原舉發案號：苗縣警交
字第F00000000 號），聲明異議，本院裁定如下：
    主  文
原處分關於罰鍰新臺幣肆萬伍仟元及吊扣駕駛執照拾貳個月部分
撤銷。
前項撤銷部分，甲○○輕型機器腳踏車駕駛人，駕駛輕型機器腳
踏車經測試檢定酒精濃度超過規定標準，罰鍰新臺幣肆萬伍仟元
部分不罰，並吊扣輕型機器腳踏車駕駛執照壹年。
    理  由
一、原處分意旨略以：異議人即受處分人甲○○於民國98年3 月
    3 日18時47分許，騎乘車牌號碼UZF-453 號輕型機器腳踏車
    行經苗栗縣頭份鎮○○路326 號處，為苗栗縣警察局頭份分
    局頭份派出所警員舉發「酒後騎乘輕機車經酒測值為0.59MG
    /L超過標準值0.55違規」違規；異議人另涉及公共危險罪部
    分，業經臺灣苗栗地方法院檢察署檢察官為緩起訴處分確定
    ，爰依道路交通管理處罰條例（下稱同條例）第35條第1 項
    第1 款及第24條第1 項第2 款暨違反道路交通管理事件統一
    裁罰標準及處理細則第41條第4 項規定，於99年7 月2 日裁
    處異議人罰鍰新臺幣（下同）45,000元、吊扣駕駛執照12個
    月及施以道安講習，原處分並無不法等語。
二、異議意旨略以：異議人於上開時、地酒後駕車，業經臺灣苗
    栗地方法院檢察署檢察官緩起訴處分在案，並向後庄發展協
    會提供60小時之義務勞務，苗栗監理站又裁罰45,000元，違
    反一事不二罰，爰請法院裁定撤銷原處分；又異議人於99年
    3 月3 日係駕駛輕型機器腳踏車酒駕違規，卻要吊扣普通小
    型車駕照，顯然不合理，懇請准予吊扣輕型機器腳踏車駕照
    為宜云云。
三、按交通法庭認為聲明異議有理由，應以裁定將原處分經聲明
    異議部分撤銷，並自為裁定，道路交通案件處理辦法第20條
    前段規定甚明。而汽車駕駛人飲用酒類後，其吐氣所含酒精
    濃度超過每公升0.25毫克以上者，不得駕車，道路交通安全
    規則第114 條第2 款定有明文。又按汽車駕駛人飲用酒類後
    其吐氣所含酒精濃度超過每公升0.25毫克以上，不得駕車；
    又汽車駕駛人，駕駛汽車經測試檢定酒精濃度超過規定標準
    者，處新臺幣1 萬5,000 元以上6 萬元以下罰鍰，並當場移
    置保管該汽車及吊扣其駕駛執照1 年；因而肇事致人受傷者
    ，並吊扣其駕駛執照2 年，及應接受道路交通安全講書，道
    路交通管理處罰條例（下稱同條例）第35條第1 項第1 款及
    第24條第1 項第2 款亦分別定有明文。而同條例所稱之汽車
    ，依該條例第3 條第8 款規定，係包括機器腳踏車在內。
四、次按94年2 月5 日公布，95年2 月5 日施行之行政罰法第26
    條規定：「一行為同時觸犯刑事法律及違反行政法上義務規
    定者，依刑事法律處罰之，但其行為應處以其他種類行政罰
    或得沒入之物而未經法院宣告沒收者，亦得裁處之。前項行
    為如經不起訴處分或為無罪、免訴、不受理、不付審理之裁
    判確定者，得依違反行政法上義務規定裁處之。」，即所謂
    一事不二罰原則，探究其立法目的，無非以一行為同時觸犯
    刑事法律及違反行政法上義務規定時，由於刑罰與行政罰同
    屬不法行為之制裁，而刑罰之懲罰作用較強，依刑事法律處
    罰即足資警惕，實無一事二罰再處行政罰之必要，且刑事法
    律處罰，由法院依法定程序為之，較符合正當法律程序，應
    予優先適用，但罰鍰以外之沒入或其他種類行政罰，因兼具
    維護公共秩序之作用，為達行政目的，行政機關仍得併予裁
    處。故汽車駕駛人酒後駕車時，如同時觸犯刑法第185 條之
    3 之公共危險罪者，道路交通主管機關除依上開行政罰法第
    26條第1 項但書規定，處以其他種類行政罰外，關於行政罰
    鍰部分，即應依行政罰法第26條、同條例第10條等規定移送
    地方法院檢察署處理，其後非有行政罰法第26條第2 項所定
    不起訴等事由，不得裁處行為人罰鍰。至酒後駕車經檢察官
    為緩起訴處分，並命駕駛人向公益團體捐款或提供義務勞務
    者，駕駛人係履行檢察官為緩起訴處分命令，此等命令名義
    上雖非刑罰，但仍是一種特殊的處遇措施，造成駕駛人之財
    產減少或義務增加，性質上亦屬干預人民自由之處分，與刑
    事制裁無異，實質上則為刑事處罰，自不應就同一行為再受
    行政罰鍰（參臺灣高等法院96年11月刑事庭庭長法律問題研
    討會決議）。
五、又同條例第68條業於民國94年12月14日修正，並自95年3 月
    1 日施行，修正前之同條例第68條規定：「汽車駕駛人，因
    違反本條例及道路交通安全規則之規定，受吊扣或吊銷駕駛
    執照處分時，吊扣或吊銷其持有各級車類之駕駛執照」。而
    修正後之同條例第68條規定：「汽車駕駛人，因違反本條例
    及道路交通安全規則之規定，受吊銷駕駛執照處分時，吊銷
    其持有各級車類之駕駛執照」。該條文修正前，其原提案修
    正條文為：「汽、機車駕駛人，因違反本條例及道路交通安
    全規則之規定，受吊扣或吊銷駕駛執照處分時，吊扣或吊銷
    其違法或違規當時所駕駛車輛之駕駛執照」。立法理由略以
    ：「原條文將違法或違規駕駛人所持有各級車類之駕駛執照
    一併吊扣或吊銷，失之過酷，影響人民工作及生活甚鉅，爰
    修正之」等語，是以其立法意旨在於違規行為對道路交通秩
    序之維持及道路交通安全已生較大之影響，故規定吊扣或吊
    銷其持有各級車類之駕駛執照，以限制其繼續駕車行駛道路
    之權利，其係屬駕駛行為之限制，並不因所持駕駛執照種類
    不同而有所差異。而最後通過之修正條文，係將同條例第68
    條原有條文中之「吊扣或」3 字刪除各情，有立法院交通委
    員會94年10月5 日台立交字第0942400153號函附同條例第68
    條審查報告可按（參立法院公報第94卷第70期第5 至138 頁
    ）。揆諸上揭立法理由及立法經過，依修正後之條文而受「
    吊銷駕照」處分者，仍維持吊銷其持有各級車類之駕駛執照
    ；受「吊扣駕照」處分者，則僅「吊扣」其違法或違規當時
    所駕駛車輛之駕駛執照，不再吊扣其持有各級車類之駕駛執
    照。且同條例第35條第1 項第1 款前段既將汽車及駕駛執照
    併列，而不稱「吊扣其各級車類之駕駛執照」，解釋上當係
    指同一等級之汽車駕駛執照而言，不得任意擴張解釋。再者
    ，酒醉駕車行為均製造法所不容許之風險，以風險製造之立
    場觀之，並不因駕駛車輛種類之不同，而有所差別。但從風
    險實現之觀點而言，酒醉駕駛車類之不同，其對於交通安全
    衍生之實害結果也有所差異，如駕駛人駕駛低一級之車類違
    反本條例之規定時，不論其所造成之實害結果，而一律吊扣
    駕駛人所持有之各類駕照，亦有違相同事件相同處理，不同
    事件不同處理之平等原則（臺灣高等法院暨所屬法院97年法
    律座談會刑事類提案第40號研討意見結論可資參照）。準此
    ，依現行道路交通管理處罰條例第68條規定，條文僅規定吊
    銷駕照處分效力與執行方式，並未規定吊扣駕照之執行，則
    交通監理機關對於受處分人因有違反道路交通管理處罰條例
    之情形，應受吊扣駕駛執照處分時，僅吊扣受處分人違規或
    違法當時所駕駛車類之駕駛執照即為已足，不得再對受處分
    人吊扣其持有其他各類車輛之駕駛執照（臺灣高等法院97年
    度交抗字第2082、2045號裁定要旨參照）。
六、經查：
(一)、異議人張楊鈞於民國98年3 月3 日18時47分許，駕駛車牌號
    碼UZF-453 號輕型機器腳踏車行經苗栗縣頭份鎮○○路326
    號處，為苗栗縣警察局頭份分局頭份派出所警員舉發「酒後
    騎乘輕機車經酒測值為0.59MG/L超過標準值0.55違規」違規
    ，已逾不得駕駛車輛之濃度標準等情，為異議人所不爭執。
    又異議人因公共危險案件，經臺灣苗栗地方法院檢察署檢察
    官以98年度速偵字第30號為緩起訴處分，諭知緩起訴期間1
    年，並應於收受該署檢察官執行緩起訴處分命令通知書之日
    起8 個月內，向指定的公益團體、地方自治團體、社區提供
    60小時之義務勞務，及於緩起訴處分確定日起之8 個月內遵
    照該署觀護人指示參加該署觀護人室舉辦之1 場酒醉駕車團
    體諮商輔導，且緩起訴期間不得再有任何酒醉駕車之情事。
    前揭緩起訴處分於98年3 月30日經臺灣高等法院臺中分院檢
    察署以98年度上職議字第1860號駁回再議而確定在案，故緩
    起訴期間自98年3 月30日起至99年3 月29日止、異議人已於
    期限內完成義務勞務及緩起訴處分期滿未經撤銷等事實，有
    舉發違反道路交通管理事件通知單、裁決書、臺灣苗栗地方
    法院檢察署緩起訴處分書、臺灣高等法院臺中分院檢察署處
    分書、臺灣高等法院被告前案紀錄等各1 份附卷可憑，應堪
    認定。又刑事訴訟法第253 條之2 規定，檢察官為緩起訴處
    分，得命被告於一定期間內履行「向指定之公益團體、地方
    自治團體或社區提供40小時以上240 小時以下之義務勞務」
    ，惟須徵得被告同意。檢察官課予義務勞務負擔，雖非屬刑
    法第32條至第34條之刑罰範圍，但其既造成受處分人義務增
    加，性質上亦屬干預人民自由之處分，即具有實質刑罰之性
    質，與刑事制裁無異。本件異議人既因緩起訴處分而負有於
    一定期間內，向苗栗地方法院檢察署指定之公益團體、地方
    自治團體或社區提供60小時之義務勞務，如有違反，即有受
    刑事訴訟法第253 條之3 第1 項第3 款規定之緩起訴處分被
    撤銷之不利益。而如其確實遵守並履行各項緩起訴條件，除
    有刑事訴訟法第260 條所定情形之一發生者，就同一案件即
    無再遭受刑事訴追之虞。從而，異議人提供義務勞務，實質
    上屬刑事處罰，應有行政罰法第26條第1 項規定之適用，不
    應就同一行為再受行政罰鍰。據此，原處分機關依道路交通
    管理處罰條例第35條第1 條第1 項規定，對異議人上開酒後
    駕車之違規行為予以裁罰時，除其行為應處以其他種類行政
    罰即吊扣駕駛執照及施以道安講習，仍得予以裁處外，就異
    議人違反行政法上義務而應受罰鍰之部分，依行政罰法第26
    條第 1項前段規定，即不得再依上揭道路交通管理處罰條例
    等規定裁罰之。從而，原處分機關未予詳查，遽對異議人裁
    處罰鍰45,000元，自有未洽。
(二)、另異議人有於上開時、地，為警舉發其飲酒超過法定標準值
    而仍騎乘上開輕型機器腳踏車之違規事實，為異議人所不爭
    執，並有舉發違反道路交通管理事件通知單、裁決書等各1
    份在卷可考，是異議人違反同條例第35條第1 項第1 款之違
    規事實，堪予認定。據此，本件異議人既係違規酒後駕駛自
    小客車，依上揭說明自僅能輕型機車駕駛執照；然按汽車駕
    駛人取得高一級車類之駕駛資格者，應換發駕駛執照，並准
    其駕駛較低級車類之車輛，其規定如左：四已領有小型車駕
    駛執照者，得駕駛輕型機器腳踏車，道路交通安全規則第61
    條第1項第4款定有明文。查異議人於民國77年10月15日考領
    有普通小客車駕駛執照，有異議人汽車駕照基本資料1 紙在
    卷可憑，依前揭規定，允許其得駕駛輕型機車；則異議人既
    無輕型機車之駕駛執照可供吊扣，即無從執行該部分之處分
    ，惟處分機關竟剝奪異議人普通小客車駕駛之用路權，以其
    違規行為肇致需接受吊扣駕駛執照處分者，即屬對道路交通
    秩序之維持及道路交通安全已生較大影響。故藉執行吊扣駕
    駛執照處分以限制違規行為人繼續駕車行駛道路之權利，而
    認應吊扣異議人現領有之較高等級普通小客車駕駛執照為吊
    扣處分，實乃不當擴張解釋限制人民權利之法律，有悖依法
    行政原則，應予撤銷。至異議人持有之普通小客車駕駛執照
    應如何「吊扣」其中輕型機車駕駛執照效力部分，則屬該如
    何為適當之處分及執行方式問題（或可考慮於其「普通小客
    車駕駛執照」上註記「吊扣輕型機器腳踏車駕駛執照」，而
    為車類級別之駕駛資格之限制），但不能因執行稍有困難，
    即置立法修正通過之條文而不予遵守適用。且觀諸現行有效
    之中華民國交通部製發汽車駕駛執照之設計，其背面持照條
    件欄規劃有「C 加註條件：」，遇有較低等級駕駛執照遭吊
    扣處分時，是否可將是項限制條件及限制期間加註其中，以
    代較高等級駕駛執照全張繳照之吊扣處分執行，容有空間。
七、至原處分機關雖援引交通部95年7 月17日交路字第09500069
    86號函釋略以：法務部行政罰法諮詢小組第1 次會議紀錄結
    論認緩起訴乃附帶條件的不起訴處分，亦即是不起訴的一種
    ，有行政罰法第26條第2 項之適用等語。惟按法官依據法律
    獨立審判，憲法第80條定有明文，各機關依其職掌就有關法
    規為釋示之行政命令，法官於審判案件時，固可予以引用，
    但仍得依據法律，表示適當之不同見解，並不受其拘束；司
    法行政機關所發司法行政上之命令，如涉及審判上之法律見
    解，僅供法官參考，法官於審判案件時，亦不受其拘束（司
    法院大法官會議解釋釋字第216 號解釋意旨參照），是前開
    交通部函釋，僅供本院參考，本院並不受其拘束，併此指明
    。
八、綜上所述，本件異議人領有普通小型車駕駛執照，駕駛上開
    輕型機器腳踏車酒精濃度超過規定標準之違規行為，事證明
    確，足堪認定。惟異議人既已依上開緩起訴處分所訂應遵守
    之事項向地方自治團體後庄發展協會提供義務勞動60小時，
    則原處分裁處異議人罰鍰45,000元部分，核與行政罰法第26
    條第1項前段、第2項規定不符（即違反「一事不二罰」原則
    ），原處分機關自不得再依上揭道路交通管理處罰條例等規
    定裁罰之。是異議人此部分之異議為有理由，應由本院撤銷
    該部分之原處分，改諭知異議人不罰，以資適法。另原處分
    機關未考量現行同條例第68條修正規定及內涵，不得吊扣異
    議人現尚有效之其他各級駕駛執照，仍為裁處吊扣異議人之
    普通小型車駕駛執照，即有違誤，亦應由本院將原處分關於
    吊扣部分之處分予以撤銷，改諭知如主文第2 項後段所示之
    處罰。至同裁決書另裁處施以道安講習之部分，異議人既未
    聲明異議，自不在本院審查範圍，附此敘明。
九、據上論斷，應依道路交通管理處罰條例第87條第2 項、道路
    交通案件處理辦法第20條前段，裁定如主文。
中    華    民    國    99    年    7     月    28    日
                  交通法庭  法  官  周靜妮
以上正本與原本無異。
如不服本裁定應於送達後5 日內向本院提出抗告狀。
                            書記官  巫  穎
中    華    民    國    99    年    7     月    28    日

司法院資訊處製作；財團法人民間司法改革基金會備份。
